【裁判字號】    98,簡,530
【裁判日期】    981231
【裁判案由】    消防法
【裁判全文】
臺北高等行政法院判決
                                       98年度簡字第530號
原      告  甲○○
被      告  桃園縣政府
代  表  人  乙○○（縣長）
上列當事人間消防法事件，原告不服內政部中華民國98年7 月22
日台內訴字第0980097690號訴願決定，提起行政訴訟，本院判決
如下：
    主  文
原告之訴駁回。
訴訟費用由原告負擔。
    事實及理由
壹、程序部分：
    原告起訴時被告之代表人為黃敏恭，嗣變更為乙○○，並由
    乙○○聲明承受訴訟，有其提出之聲明承受訴訟狀附卷可稽
    ，核無不合，應予准許。
貳、實體部分：
一、原告主張：
    原告於98年4 月1 日接受被告所屬消防員複查，檢查地下層
    泡沫一齊開放閥時，並未拿任何輔助器，僅以本人身高舉手
    開啟測試，且該地下層樓地板高度為2 公尺30公分，配管高
    度為2 公尺10公分，而被告複查距原告檢修申報日已逾4 個
    半月，期間可能由修繕工人或住戶關閉該一齊開放閥，而原
    告並不負責管理系爭設備，被告將該一齊開放閥之關閉，直
    接歸責予原告，顯有違誤；且被告應訂定檢修複查制度之期
    間，始為正途。再者，原告係擔心被告誤認本人態度不佳，
    遂於舉發單上簽名，尚不可以此認定原告認同該舉發單之內
    容云云。並提出亞昕花與樹社區97年度消防安全設備檢修申
    報受理單、舉發通知單、意見陳述書、被告所屬消防局98年
    4 月16日函文、本件裁罰書、訴願書、內政部98年5 月7 日
    函文、被告98年5 月15日函文、本件訴願決定書、亞昕花與
    樹社區地下室照片等件影本為證。
    聲明：訴願決定及原處分均撤銷。
          訴訟費用由被告負擔。
二、被告辯稱：
    (一)經查，亞昕花與樹社區於95年取得被告核發之使用執照（
      原處分卷第40頁），其用途係屬集合住宅，為各類場所消
      防安全設置標準第12條規定之乙類場所，應設置消防安全
      設備，且該場所應定期每年辦理消防安全設備檢修及申報
      。另查，被告所屬消防局於97年12月10日受理系爭場所申
      報消防安全設備檢修資料後，即依法排定於98年4 月1 日
      前往實施消防安全設備檢（複）查，並通知原告到場陪檢
      （複）查，發現該場所消防安全設備之缺失與申報書（原
      處分卷第16頁以下）所載內容確有不符情事，開立編號第
      005604號舉發違反消防法案件通知單（原處分卷第1 頁）
      ，案經原告於前揭舉發單及被告所屬消防局消防安全設備
      檢修申報複查記錄表（原處分卷第2 頁）簽章確認無訛，
      被告所屬消防局依法裁處，於98年4 月23日開立府消預字
      第0980110367號消防法案件裁處書（原處分卷第3 頁），
      處以罰鍰新臺幣（下同）30,000元，並無違誤。
    (二)原告稱：於檢查期間未發現有泡沫一齊開放閥關閉情形云
      云。經查，現場一齊開放閥狀況確與申報書檢查結果所載
      不符（原處分卷第16頁以下）：申報書第4 頁「消防安全
      設備種類及數量表」中一齊開放閥數量為零、第10-12 頁
      「泡沫滅火設備檢查表」中性能及綜合檢查，一齊開放閥
      項目檢查結果原告皆判定為合格；另查，當日檢查人員於
      現場執行測試，發現部分一齊開放閥為關閉狀態，依各類
      場所消防安全設備檢修及申報作業基準第2 篇第6 章所載
      之一齊開放閥檢測方式：「…關閉一齊開放閥二次側的止
      水閥，再打開測試用排水閥，然後操作手動啟動開關，確
      認其性能是否正常…一齊開放閥應能確實開放放水。」，
      若是日原告於現場即配合被告所屬消防局檢查人員開啟一
      齊開放閥測試，固未涉不實檢修，然當日檢查人員測試時
      ，原告稱一齊開放閥已故障，無法打開測試。
    (三)有關原告質疑複查時間部分：
      按消防機關受理消防安全設備檢修申報及複查注意事項第
      2點第1項第1款及第2點第2項第2款規定，被告所為並無違
      反行政程序之處等語。
    聲明：駁回原告之訴。
          訴訟費用由原告負擔。
三、按「依各類場所消防安全設備設置標準設置之消防安全設備
    ，其設計、監造應由消防設備師為之；其裝置、檢修應由消
    防設備師或消防設備士為之。前項消防安全設備之設計、監
    造、裝置及檢修，於消防設備師或消防設備士未達定量人數
    前，得由現有相關專門職業及技術人員或技術士暫行為之；
    其期限由中央主管機關定之。」；「依第6 條第1 項應設置
    消防安全設備場所，其管理權人應委託第8 條所規定之消防
    設備師或消防設備士，定期檢修消防安全設備，其檢修結果
    應依限報請當地消防機關備查；消防機關得視需要派員複查
    。」；「消防設備師或消防設備士為消防安全設備不實檢修
    報告者，處新臺幣二萬元以上十萬元以下罰鍰。」，消防法
    第7 條第1 項、第2 項、第9 條第1 項前段及第38條第3 項
    各定有明文。次按「各類場所消防安全設備之檢查方式如下
    ：(一)外觀檢查。(二)性能檢查。(三)綜合檢查。」；「管理權人
    申報檢修結果之期限，其為各類場所消防安全設備設置標準
    規定之甲類場所者，每半年一次，即每年6 月30日及12月31
    日前申報；甲類以外場所者，每年一次，即每年12月31日前
    申報。…」，各類場所消防安全設備檢修及申報作業基準第
    1 篇第3 點、第5 點設有規定。又按「各消防機關對應辦理
    檢修申報場所，應建立列管清冊，並依轄區特性及列管場所
    危險程度訂定年度複查計畫，每月依預定時程表複查，對於
    未依規定檢修、申報及申報消防安全設備不符合規定之場所
    應優先排定複查。」；「專業性複查：對轄內消防安全設備
    應檢修申報之甲類場所每年至少複查一次以上，甲類以外場
    所每二年至少複查一次以上，查核消防專技人員是否落實檢
    修，及消防安全設備是否維持正常功能使用狀態。」，消防
    機關受理消防安全設備檢修申報及複查注意事項第2 點第1
    項第1 款及第2 點第2 項第2 款各定有明文。末按各級消防
    主管機關辦理消防安全檢查違法案件處理注意事項表4 ，違
    反消防法第38條第3 項有關消防設備師、消防設備士或暫行
    從事消防安全設備裝置檢修人員為消防安全設備不實檢修報
    告裁處基準表附註一之規定，未依規定作性能檢查屬一般違
    規，第一次處30,000元以下罰鍰。
四、本件原告為消防設備士，受桃園縣龜山鄉○○○路120-138
    號「亞昕花與樹社區」委託辦理97年度消防安全設備檢修申
    報，被告所屬消防局第一大隊坪頂分隊於98年4 月1 日派員
    前往該場所實施消防安全設備檢修申報複查，發現該場所火
    警受信總機共用線連接分區為8 個，且一齊開放閥部分關閉
    或故障，與申報書所載不符，遂認原告未依規定實施泡沫滅
    火設備性能檢查，即開立舉發違反消防法案件通知單（編號
    ：005604）向被告舉發。案經被告認定原告未依規定實施泡
    沫滅火設備性能檢查，檢修消防安全設備有不實申報情事，
    乃依消防法第38條第3 項及各級消防主管機關辦理消防安全
    檢查違法案件處理注意事項表四規定，以98年4 月23日府消
    預字第0980110367號裁處書處原告新臺幣（下同）3 萬元罰
    鍰。原告不服，提起訴願，亦遭駁回，遂向本院提起本件行
    政訴訟等情，為兩造所不爭，且有上開各該文件、原處分及
    訴願決定書等件影本附原處分卷及訴願機關卷可稽。茲依前
    述兩造主張之意旨，就下列各點敘明判決之理由。
五、原告為消防設備士，涉有為消防安全設備不實檢修報告之違
    章情事：
    (一)本件原告為消防設備士，受桃園縣龜山鄉○○○路120-
      138 號「亞昕花與樹社區」委託辦理97年度消防安全設備
      檢修申報（原處分卷第15頁），被告所屬消防局第一大隊
      坪頂分隊於98年4 月1 日派員前往該場所實施消防安全設
      備檢修申報複查，發現該場所火警受信總機共用線連接分
      區為8 個，且一齊開放閥部分關閉或故障，有複查記發表
      （原處分卷第2 頁）可稽，核與申報書（原處分卷第16頁
      以下）所載不符，遂認原告未依規定實施泡沫滅火設備性
      能檢查，即開立舉發違反消防法案件通知單（編號：
      005604，原處分卷第1 頁）向被告舉發。案經被告認定原
      告未依規定實施泡沫滅火設備性能檢查，因認原告涉有為
      消防安全設備不實檢修報告之違章情事，核無不合。
    (二)原告主張其雖於舉發單上簽名，但不認同舉發單內容之違
      章情事云云。經查，亞昕花與樹社區於95年取得被告核發
      之使用執照（原處分卷第40頁），其用途係屬集合住宅，
      為各類場所消防安全設置標準第12條規定之乙類場所，應
      設置消防安全設備，該場所應定期每年辦理消防安全設備
      檢修及申報。又被告所屬消防局於97年12月10日受理系爭
      場所申報消防安全設備檢修資料後，即依法排定於98年4
      月1 日前往實施消防安全設備檢（複）查，並通知原告到
      場陪檢（複）查，發現該場所消防安全設備之缺失與申報
      書（原處分卷第16頁以下）所載內容確有不符情事，有被
      告所屬消防局消防安全設備檢修申報複查記錄表（原處分
      卷第2 頁）可證，並經該消防局開立編號第005604號舉發
      違反消防法案件通知單（原處分卷第1 頁），由原告簽章
      確認在案，事證明確。原告所稱其雖簽名但不認同舉發單
      之內容云云，並不影響本件違章之成立。
    (三)原告主張其於檢查期間，並未發現泡沫一齊開放閥有關閉
      之情形，本件處分於法有違云云。經查，本件現場檢測一
      齊開放閥之狀況，確與申報書檢查結果所載不符（原處分
      卷第16頁以下）：申報書第4 頁「消防安全設備種類及數
      量表」中一齊開放閥數量為零，第10-12 頁「泡沫滅火設
      備檢查表」中性能及綜合檢查，一齊開放閥項目檢查結果
      原告皆判定為合格。惟檢測當日，檢查人員於現場執行測
      試，發現部分一齊開放閥為關閉狀態，依各類場所消防安
      全設備檢修及申報作業基準第2 篇第6 章所載之一齊開放
      閥檢測方式：「…關閉一齊開放閥二次側的止水閥，再打
      開測試用排水閥，然後操作手動啟動開關，確認其性能是
      否正常…一齊開放閥應能確實開放放水。」。是以檢測當
      日若原告於現場即配合被告所屬消防局檢查人員開啟一齊
      開放閥測試，固未涉及不實檢修，然依前述，當日檢查人
      員測試時，卻有一齊開放閥無法打開測試之情形，則被告
      核認原告未依規定實施泡沫滅火設備性能檢查，涉有為消
      防安全設備不實檢修報告之違章情事，即非無據。原告上
      開主張，核不足採。
六、被告所為罰鍰處分，並無違誤：
    綜上所述，原告為消防設備士，經被告核認未依規定實施泡
    沫滅火設備性能檢查，涉有為消防安全設備不實檢修報告之
    違章情事，被告乃依消防法第38條第3 項及各級消防主管機
    關辦理消防安全檢查違法案件處理注意事項表四規定，以98
    年4 月23日府消預字第0980110367號裁處書處原告3 萬元罰
    鍰（原處分卷第3 頁），並無違誤。
七、本件事證，已臻明確，兩造其餘攻擊防禦方法，經審酌對於
    本件判決結果並不生影響，爰不予逐一論列，附此敘明。
八、從而，本件被告以原告為消防設備士，涉有為消防安全設備
    不實檢修報告之違章行為，所為罰鍰處分，於法並無違誤。
    訴願決定遞予維持，亦無不合。原告徒執前詞，訴請撤銷，
    為無理由，應予駁回。
據上論結，本件原告之訴為無理由，依行政訴訟法第236 條、第
233 條第1 項、第98條第1 項前段，判決如主文。
中    華    民    國    98    年    12    月   31     日
                  臺北高等行政法院第七庭
                                  法  官  蕭忠仁
上為正本係照原本作成。
本件以訴訟事件所涉及之法律見解具有原則性者為限，始得於本
判決送達後20日內向本院提出上訴狀並表明上訴理由，如已於本
判決宣示後送達前提起上訴者，應於判決送達後20日內補具上訴
理由（均按他造人數附繕本），且經最高行政法院許可後方得上
訴。
中    華    民    國    98    年    12    月   31     日
                                  書記官  蕭純純


司法院資訊處製作；財團法人民間司法改革基金會備份。
